---
title: "Dzietność kobiet w latach 2003/2018 na świecie"
author: "TP"
date: "12/12/2019"
output: html_document
---

```{r setup, include=FALSE}
knitr::opts_chunk$set(echo = TRUE)
```

## Współczynnik dzietności (fertility rate)

Współczynnik określający liczbę urodzonych dzieci przypadających 
na jedną kobietę w wieku rozrodczym (15--49 lat).  Przyjmuje się, iż FR między 2,10--2,15 zapewnia 
zastępowalność pokoleń.

Plik `fertility_rate_2003_2018.csv`
pobrany ze strony https://ourworldindata.org/grapher/fertility-rate-complete-gapminder
zawiera wartości współczynnika w roku 2003 oraz 2018 (czyli po 15 latach)

Plik nie zawiera kodów dla krajów: Slovakia
Micronesia, Timor, Channel Islands. Za to zawiera pozycję zbiorczą pn
World (usunięta). Ponieważ nie ustalono kodu dla Channel Islands to tę pozycję
też usunięto, bo to mały kraj jest (konkretnie dwa wiesze:
`Channel Islands;OWID_CIS;2003;1.41` oraz
`Channel Islands;OWID_CIS;2018;1.49`). 
Pozostałe braki uzupełniono.


```{r message=FALSE, echo=FALSE}
library("ggplot2");
require("dplyr");

dA <- read.csv("fertility_rate_2003_2018.csv", sep = ';',
  header=T, na.string="NA");

boxp <- ggplot(dA, aes(x=as.factor(yr), y=frate, fill=as.factor(yr))) +
 geom_boxplot() +
 ylab("fr") +
 xlab("rok") +
 ggtitle("Współczynniki dzietności 2003 vs 2018") +
 theme(legend.position="none")

d2003 <- dA %>% filter(yr==2003) %>% as.data.frame

s2003 <- summary(d2003$frate)
##s2003

mean2003 <- s2003[["Mean"]]
median2003 <- s2003[["Median"]]
min2003 <- s2003[["Min."]]
max2003 <- s2003[["Max."]]

N2003 <- nrow(d2003)
d2003.low <- d2003 %>% filter(frate < 2.10) %>% as.data.frame
L2003 <- nrow(d2003.low)

d2018 <- dA %>% filter(yr==2018) %>% as.data.frame

s2018 <- summary(d2018$frate)
##s2018

mean2018 <- s2018[["Mean"]]
median2018 <- s2018[["Median"]]
srednia2018 <- s2018[["Mean"]]
min2018 <- s2018[["Min."]]
max2018 <- s2018[["Max."]]

N2018 <- nrow(d2018)
d2018.low <- d2018 %>% filter(frate < 2.10) %>% as.data.frame
L2018 <- nrow(d2018.low)
```

## Porównanie wartości współczynnika dzietności

W roku 2003 wartość minimalna, mediana i maksymalna wynosiły
odpowiednio: `r min2003`, `r median2003` oraz `r max2003`. Średnia
wynosiła zaś `r mean2003`.  W roku 2018 wartość minimalna, mediana
i maksymalna wynosiły odpowiednio:
`r min2018`, `r median2018` oraz `r max2018`
Średnia wynosiła zaś `r mean2018` (co
oznacza spadek o `r mean2003 - mean2018` dziecka/kobietę.)

Liczba krajów o wartości współczynnika mniejszej niż 2,1 (tj. nie
gwarantującej zastępowalności pokoleń)
wynosiła `r L2003` w roku 2003 oraz `r L2018` w roku 2018 (albo
odpowiednio `r sprintf ("%.1f%%", L2003/N2003 *100)` 
oraz `r sprintf ("%.1f%%", L2018/N2018 *100)` krajów).


## Porównanie rozkładu współczynnika dzietności

Do oceny rozkładu wartości zmiennej służy histogram. Jeżeli
umieścimy obok siebie dwa histogramy, możemy w ten sposób
porównać (wizualnie) dwa rozkłady:

```{r message=FALSE, echo=FALSE, warning=FALSE}
h2003 <- ggplot(d2003, aes(x = frate)) + geom_histogram(binwidth = 0.25) +
 ylab("N") +
 xlab("fr") +
 ggtitle("Współczynniki dzietności 2003") +
 coord_cartesian(ylim = c(0, 30), xlim=c(0,8))
 
h2018 <- ggplot(d2018, aes(x = frate)) + geom_histogram(binwidth = 0.25) +
 ylab("N") +
 xlab("fr") +
 ggtitle("Współczynniki dzietności 2018") +
 coord_cartesian(ylim = c(0, 30), xlim=c(0, 8))

h2003
h2018
```

Aby porównanie było łatwiejsze warto zadbać o jednakowe wartości na osiach XY.Patrząc na wykres widać wyraźnie że przybyło krajów o wartości współczynnika około 2 a ubyło
o dużych wartości.

Do tego samego celu (porównania) można też wykorzystać 
wykres punktowy (jak ktoś umie go zrobić):

```{r message=FALSE, echo=FALSE}
dp2018 <- ggplot(d2018, aes(x = reorder(symbol, frate) )) +
  geom_point(aes(y = frate, colour = 'frate' ), size=1) +
  xlab(label="kraj") +
  ylab(label="n ") +
  ggtitle("Wsp dzietności 2018 wg krajów świata") +
  theme(axis.text = element_text(size = 4)) +
  theme(plot.title = element_text(hjust = 0.5)) +
  coord_flip(ylim = c(0, 8))
  

dp2003 <- ggplot(d2003, aes(x = reorder(symbol, frate) )) +
  geom_point(aes(y = frate, colour = 'frate' ), size=1) +
  xlab(label="kraj") + 
  ylab(label="n ") + 
  ggtitle("Wsp dzietności 2003 wg krajów świata") +
  theme(axis.text = element_text(size = 4)) +
  theme(plot.title = element_text(hjust = 0.5)) +
  coord_flip(ylim = c(0, 8))
  

dp2003
dp2018
```

## Porównanie na jednym wykresie

Łącznie na jednym wykresie (histogram/wykres częstości aka *frequency distribution*):

```{r message=FALSE}
ggplot(dA, aes(x=frate, fill=as.factor(yr))) +
  ggtitle("Współczynniki dzietności 2003/2018") +
  geom_histogram(binwidth=0.25, alpha=.5, position="identity")

ggplot(dA, aes(x=frate, fill=as.factor(yr))) +
  ggtitle("Współczynniki dzietności 2003/2018") +
  geom_histogram(binwidth=0.1, alpha=.5, position="identity")

ggplot(dA, aes(x=frate, fill=as.factor(yr))) +
  ggtitle("Współczynniki dzietności 2003/2018") +
  geom_histogram(binwidth=0.5, alpha=.5, position="identity")

### freq_polys

ggplot(dA, aes(x= frate, colour = as.factor(yr))) +
  ggtitle("Współczynniki dzietności 2003/2018") +
  geom_freqpoly(binwidth = 0.25)




ggplot(dA, aes(x= frate, colour = as.factor(yr))) +
  ggtitle("Współczynniki dzietności 2003/2018") +
  geom_freqpoly(binwidth = 0.1)
```

Łącznie na jednym wykresie (wykres pudełkowy):

```{r message=FALSE}
ggplot(dA, aes(x=as.factor(yr), y=frate, fill=as.factor(yr))) + geom_boxplot() +
 ylab("fr") +
 xlab("rok") +
 ggtitle("Współczynniki dzietności 2003 vs 2018") +
 theme(legend.position="none")
```

Łącznie na jednym wykresie (wykres punktowy):

```{r message=FALSE}
ggplot(dA, aes(x = reorder(symbol, frate) )) +
  geom_point(aes(y = frate, colour = as.factor(yr) ), size=1) +
  xlab(label="cc") + ylab(label="n ") + coord_flip()+
  ggtitle("Wsp dzietności 2003/20018") +
  theme(axis.text = element_text(size = 4)) +
  theme(plot.title = element_text(hjust = 0.5)) +
  coord_cartesian(ylim = c(0, 8)) +
  coord_flip()
```

## Wykresy punktowe w podziale na kontynenty

Do podziału na kontynenty potrzebna jest oczywiście informacja na jakim kontynencie
znajduje się konkretny kraj (Rosja na przykład :-)) Informację tę w postaci stosownego pliku
CSV pobieram ze strony: https://datahub.io/JohnSnowLabs/country-and-continent-codes-list.
A następnie scalamy z plikiem `fertility_rate_2003_2018.csv` (w sumie to moglibyśmy od razu działać na pliku *scalonym* ale wtedy nie do końca byłoby jasne skąd on się wziął. Tak mamy jasność: dane dot dzietności pobrani *stąd-a-stąd*, 
a dane dot. klasyfikacji krajów *skądinąd*.)

```{r message=FALSE}
dA <- read.csv("fertility_rate_2003_2018cc.csv", sep = ';',  header=T, na.string="NA");
d2003 <- dA %>% filter(yr==2003) %>% as.data.frame
d2018 <- dA %>% filter(yr==2018) %>% as.data.frame

ggplot(d2003, aes(x = reorder(symbol, frate) )) +
  geom_point(aes(y = frate, colour = as.factor(contcode) ), size=.5, alpha=.7) +
  xlab(label="cc") + ylab(label="n ") + coord_flip()+
  ggtitle("Wsp dzietności 2003 wg kontynentów") +
  theme(axis.text = element_text(size = 4)) +
  theme(plot.title = element_text(hjust = 0.5)) +
  coord_cartesian(ylim = c(0, 8)) +
  coord_flip()


ggplot(d2018, aes(x = reorder(symbol, frate) )) +
  geom_point(aes(y = frate, colour = as.factor(contcode) ), size=.5, alpha=.7) +
  xlab(label="cc") + ylab(label="n ") + coord_flip()+
  ggtitle("Wsp dzietności 20018 wg kontynentów") +
  theme(axis.text = element_text(size = 4)) +
  theme(plot.title = element_text(hjust = 0.5)) +
  coord_cartesian(ylim = c(0, 8)) +
  coord_flip()
```

Afryka dominuje jak widać, Europa na końcu...
